臺北高等行政法院判決
　　　　　　　　　　　　　　　　　　 95年度訴字第03699號
　　　　　　　　　　　　　　　.
原　　　告　甲○○
訴訟代理人　謝家健律師
被　　　告　臺北市松山地政事務所
代　表　人　乙○○（主任）
訴訟代理人　丙○○
上列當事人間因建物登記事件，原告不服臺北市政府中華民國95
年8 月29日府訴字第09584905700 號（案號：791-078 ）訴願決
定，提起行政訴訟。本院判決如下：
　　主  文
原告之訴駁回。
訴訟費用由原告負擔。
　　事  實
一、事實概要：
    原告所有坐落臺北市○○區○○段3 小段2653建號，門牌為
    臺北市○○街245 、249 號房屋地下2 層建物（下稱系爭建
    物），於民國（下同）81年9 月17日第1 次登記時，基地坐
    落之地號為臺北市○○區○○段3 小段276 、277 、278 、
    279 、233-16、233-17、233-23、233-24等8 筆土地，嗣訴
    外人陳清祥等17人因276 、277 、278 、233-16、233-23、
    233-24地號等6 筆土地同為臺北市政府工務局81使393 號使
    用執照之建築基地，故於82年5 月申請合併為276 地號，系
    爭建物之基地號遂變更為276 、279 、233-17地號。系爭建
    物所有人林文墘復申請辦理基地號勘查，因被告誤認系爭建
    物坐落之8 筆土地均合併為276 地號，故核發錯誤之基地號
    測量成果圖，並於82年12月據以辦理基地號變更登記為276
    地號。迄至95年被告於清查地籍資料時發現上開錯誤，認該
    錯誤係繪製地籍位置圖時技術所引致之錯誤，被告乃依地籍
    測量實施規則第278 條規定，更正系爭建物基地號勘查錯誤
    之測量成果圖，並以95年2 月9 日信義字第2867號登記案辦
    理基地號更正登記完竣，更正後系爭建物基地坐落為臺北市
    信義區○○段○ ○段276 、279 、233-17地號等3 筆土地，
    且以95年2 月15日北市松地二字第09530191700 號函通知原
    告換發更正後建物所有權狀（下稱原處分）。原告不服，提
    起訴願，遭決定駁回，遂向本院提起行政訴訟。
二、兩造聲明：
  (一)原告聲明求為判決：
    1.訴願決定及原處分關於原告部分均撤銷。
    2.訴訟費用由被告負擔。
  (二)被告聲明求為判決：
    1.原告之訴駁回。
    2.訴訟費用由原告負擔。
三、兩造之爭點：
　(一)原告主張之理由：
    1.原告因信賴被告主管之地籍相關登記資料，確信坐落臺北
      市○○區○○段3 小段2639建號之臺北市○○街247 號6
      樓房屋及系爭建號車位，坐落為同小段276 地號，使用執
      照號碼為81使字第393 號，係一單獨土地持分、單一使用
      執照之建物，因此而買受。詎95年2 月間被告竟以發現登
      記錯誤為由，將系爭建號逕行辦理更正登記，致系爭建號
      坐落基地除原有之276 地號土地外，並另增列同小段233
      之17號、279 地號共3 筆地，另並將同建號基地坐落之使
      用執照由單獨一照之81使字第393 號登記增列81使字第31
      3 號。惟系爭建號之土地所有權持分則僅仍存在於276 地
      號土地上，致原告原認車位僅單獨坐落1 筆土地（276 地
      號），且僅為單純一個使用執照，竟成為權利有瑕疵之3
      筆土地之其中一筆，且同一層地下室竟有二個使用執照，
      使產權之使用情形益加混亂。被告所遺漏及錯誤之登載非
      但造成原告買受之初對產權認識之錯誤，現行登記恐已使
      原告使用收益尤其處分之權能產生不利影響，日後買受人
      對建物坐落之土地所有權產生疑慮，該建物因此已然產生
      價值之貶損甚明。按上開建物包含地面層即嘉興街247 號
      6 樓房屋及車位係坐落台北市○○街工商繁榮之地段每坪
      價值約新臺幣（下同）40萬元有相關估價行情表可稽，換
      算市值至少有2 仟萬元（按原告建物產權坪數換算），因
      上開車位土地坐落及所有權變更所生價值之減損，其減損
      之價值至少應有10% 即200 萬元。經原告函請被告賠償未
      獲置理，不得已依土地法第68條、第71條及行政訴訟法第
      7 條之規定請求撤銷原違法（更正登記原因適用法律有錯
      誤）之處分，並依法請求被告賠償。
    2.檢呈被告95年12月18日函，證明被告對原告循行政程序請
　　　求賠償迄無結果。檢呈台新銀行及中國信託銀行房地鑑價
　　　單各乙件，證明原告所有房地，因車位土地產權不完整（
      即被告登記錯誤所致者），致其車位產權無法評定價值，
      即其價值實際上為0 元，徵諸系爭土地坐落位置之車位，
      價值現況為每一車位200 萬至300 萬元之譜，則原告之請
      求即非無據。
  (二)被告主張之理由：
    1.系爭建物於81年9 月17日第1 次登記時，基地坐落之地號
      為臺北市○○區○○段三小段276 、277 、278 、279 、
      233-16、233-17、233-23、233-24等8 筆土地，嗣所有權
      人陳清祥等17人因276 、277 、278 、233-16、233-23、
      233-24地號等6 筆土地同為臺北市政府工務局81使393 號
      使用執照之建築基地，故於82年5 月申請合併為276 地號
      ，是以上開建號之基地號變更為276 、279 、233-17地號
      。復系爭建號所有人林文墘申請辦理基地號勘查，因被告
      誤認該建物坐落之8 筆土地均合併為276 地號，故核發錯
      誤之基地號測量成果圖，並於82年12月據以辦理基地號更
      正登記為276 地號。迄至95年被告於清查地籍資料時發現
      係前次辦理基地號勘查時，於繪製地籍位置圖時技術所引
      致之錯誤，是被告依地籍測量實施規則第278 條規定，更
      正該基地號勘查錯誤之測量成果圖，並因該錯誤並無土地
      登記規則第13條所指之登記錯誤、遺漏之情形，故依行政
      程序法第101 條規定以95年2 月9 日信義字第2867號登記
      案辦理基地號更正登記完竣，更正後該建物基地坐落為臺
      北市○○區○○段三小段276 、279 、233-17地號等3 筆
      土地，且以95年2 月15日北市松地二字第09530191700 號
      函通知原告換發更正後建物所有權狀。
    2.另有關本案建物使用執照更正登記係被告前開案件重新審
      查時發現，系爭建號於辦理建物所有權第一次登記時，因
      登記人員未依該登記申請案附建物測量成果圖所載之使用
      執照字號81使313 號及81使393 號登記，而僅登載使用執
      照字號81使393 號，致登記資料與原登記證明文件內容不
      符，被告乃以95年3 月29日信義字第7112號登記案辦理使
      用執照更正登記完竣，並以95年4 月14日北市松地三字第
      09530610700 號函通知原告等，是被告依土地登記規則第
      134 條及更正登記法令補充規定第1 點規定，以95年3 月
      29日信義字第7112號登記案辦理使用執照更正登記完竣，
      並以95年4 月14日北市松地三字第09530610700 號函通知
      相關權利人等，依法並無不符。
    3.系爭建物係將2 張使用執照之地下2 樓建物合併測繪登記
      ，其建物坐落地號當為2 張使用執照所載之建築基地，然
      因該建物係分屬臺北市政府工務局81使字第313 號及81使
      字第393 號等2 張使用執照，各執照之建物均有其獨立之
      範圍及建築基地，原告所有之嘉興街247 號6 樓及車位係
      屬81使字第393 號使用執照許可之範圍，其所應購置之建
      築基地自為該執照之建築基地，亦即276 地號，至其餘2
      筆土地係81使字313 號使用執照之建築基地，當由購置該
      執照許可範圍之建物所有權人購置其土地所有權，故本案
      地下2 樓雖合併測繪登記為同一建號，惟其所應購置之基
      地應依使用執照許可之範圍購置相對應基地地號，故並無
      原告所主張之產權不清問題，且就原告之使用收益亦無影
      響，原告僅以該地下2 樓建物登記之坐落地號為3 筆而其
      僅有276 地號1 筆土地所有權持分，即以恐使其使用收益
      尤其處分之權能產生不利影響，日後買受人對建物坐落之
      土地所有權產生疑慮，致該建物產生價值之貶損為由，主
      張以其地下2 層停車位連同未更正之地上建物嘉興街247
      號6 樓之預估市值總價2 仟萬元之10% 賠償，顯無理由。
    理  由
一、原告起訴主張: 被告於95年2 月間以發現登記錯誤為由，將
    系爭建物坐落基地逕行辦理更正登記，除原有之276 地號土
    地外，另增列同小段233 之17號、279 地號共3 筆土地，另
    並將同建號基地坐落之使用執照由單獨1 照之81使字第393
    號登記增列81使字第313 號。致原告原認車位僅單獨坐落1
    筆土地（276 地號），僅有單純1 個使用執照，竟成為權利
    有瑕疵之3 筆土地之其中一筆，且同一層地下室竟有2 個使
    用執照，使產權之使用情形益加混亂。致原告使用收益處分
    之權能恐產生不利影響，日後買受人對建物坐落之土地所有
    權產生疑慮，該建物因此已然產生價值之貶損甚明。原處分
    顯有更正登記原因適用法律錯誤之違法，爰依行政訴訟法第
    4 條規定，提起本件行政訴訟，求為判決如聲明所示云云。
二、被告則以: 被告於95年清查地籍資料時，發現系爭建物前次
    辦理基地號勘查，於繪製地籍位置圖時技術引致錯誤，該錯
    誤並無土地登記規則第13條所指之登記錯誤、遺漏之情形，
    遂依行政程序法第101 條及地籍測量實施規則第278 條規定
    ，辦理基地號更正登記完竣，更正後系爭建物基地坐落為臺
    北市○○區○○段276 、279 、233- 17 地號等3 筆土地。
    又本案三興段三小段2653建號建物係將2 張使用執照之地下
    2 樓建物合併測繪登記，其建物坐落地號當為2 張使用執照
    所載之建築基地，然因該建物係分屬臺北市政府工務局81使
    字第313 號及81使字第393 號等2 張使用執照，各執照之建
    物均有其獨立之範圍及建築基地，並無產權不清問題，且就
    原告之使用收益亦無影響。是原告之訴為無理由，求為判決
    駁回原告之訴等語，資為抗辯。
三、按行政程序法第101 條規定：「行政處分如有誤寫、誤算或
    其他類此之顯然錯誤者，處分機關得隨時或依申請更正之。
    前項更正，附記於原處分書及其正本，如不能附記者，應製
    作更正書，以書面通知相對人及已知之利害關係人。」地籍
    測量實施規則第232 條規定：「複丈如發現原測量或抄錄錯
    誤時，應報經直轄市或縣（市）主管機關核准後，始得更正
    有關地籍圖冊。前項所稱原測量錯誤，係指原測量成果與實
    地有不一致情形，且權利關係人對土地界址並無爭議者而言
    ；所稱抄錄錯誤係指錯誤因複丈人員記載之疏忽所引起，並
    有資料可資核對者而言。第1 項原測量錯誤純係技術引起者
    或抄錄錯誤者，直轄市或縣（市）主管機關得授權地政事務
    所逕行更正。前項所稱原測量錯誤純係技術引起者，係指原
    測量錯誤純係觀測、量距、整理原圖或計算面積等錯誤所致
    ，並有原始資料可稽者而言。」第278 條規定：「建物登記
    後發現原測量或抄錄錯誤時，應報經直轄市或縣（市）主管
    機關核准後，始得更正有關地籍圖冊。第232 條第2 項至第
    4 項之規定，於本條準用之。」辦理土地複丈與建物測量補
    充規定第9 點規定：「地籍測量實施規則第247 條（修正後
    為第232 條）第2 項所稱『技術引起者』，係指複丈時，權
    利關係人對土地界址並無爭議，純係觀測、量距、整理原圖
    或計算面積等錯誤所致，並有原始資料可稽者而言。」內政
    部72年12月28日臺內地字第202802號函釋：「‧‧‧地政機
    關辦理建物測量，於核發建物測量成果圖時，對於建物『基
    地地號』欄，應依建物位置圖上該建物實際座落之土地地號
    填寫‧‧‧」
四、首開事實欄所述之事實，有系爭建物登記謄本、土地登記謄
    本、被告95年2 月9 日信義字第2867號土地建物逕為更正登
    記案件簽辦單、臺北市○○區○○段3 小段建築改良物登記
    簿及建物測量成果圖等件影本，附卷可稽，為可確認之事實
    。
五、歸納兩造上述之主張，本件爭執之重點在於：被告辦理更正
    登記爭建物基地坐落為臺北市○○區○○段276 、279 、23
    3- 17 地號等3 筆土地是否適法？經查，系爭建物於81年9
    月17日第1 次登記時，基地坐落之地號為臺北市○○區○○
    段3 小段276 、277 、278 、279 、233-16、233-17、233-
    23、233-24等8 筆土地，嗣訴外人陳清祥等17人因276 、27
    7 、278 、233-16、233-23、233- 24 地號等6 筆土地同為
    臺北市政府工務局81使393 號使用執照之建築基地，故於82
    年5 月申請合併為276 地號，是以系爭建物之基地號變更為
    276 、279 、233-17地號。系爭建物所有人林文墘復申請辦
    理基地號勘查，因被告誤認系爭建物坐落之8 筆土地均合併
    為276 地號，故核發錯誤之基地號測量成果圖，並於82年12
    月據以辦理基地號變更登記為276 地號。被告於95年清查地
    籍資料時，發現上開錯誤，為維護地籍資料之正確性，自有
    回復正確地籍資料之義務，則被告依行政程序法第101 條，
    辦理基地號更正登記，將系爭建物基地坐落更正為正確之臺
    北市○○區○○段3 小段276 、279 、233-17地號等3 筆土
    地，且以原處分通知原告換發更正後建物所有權狀，於法尚
    無不合，即原告亦自承: 「對實際坐落沒有爭執，被告未依
    土地法第69條辦理，程序違法」等語（見本院言詞辯論筆錄
    ）。再查，臺北市○○區○○段3 小段276 地號土地係81使
    字第393 號使用執照之建築基地，279 及233-17地號土地係
    81使字313 號使用執照之建築基地，系爭建物既係坐落臺北
    市○○區○○段3 小段276 、279 、233- 17 地號等3 筆土
    地，將2 張使用執照之地下2 樓建物合併測繪登記，各執照
    之建物均有其獨立之範圍及建築基地，建物所有權人應依使
    用執照許可之範圍購置相對應基地地號，原告對系爭建物所
    有權之面積及應有部分並未因此增減，亦無產權不清之問題
    。至原告主張日後買受人對建物坐落之土地所有權產生疑慮
    ，系爭建物價值有貶損云云，尚屬個人主觀之見解，並非可
    採。
六、從而，被告依行政程序法第101 規定，以原處分辦理基地號
    更正登記，將系爭建物基地坐落更正為臺北市○○區○○段
    3 小段276 、279 、233-17地號等3 筆土地，並通知原告換
    發更正後建物所有權狀，核無違誤。訴願決定予以維持，亦
    無不合。原告仍執前詞，訴請撤銷，為無理由，應予駁回。
七、本件判決基礎已經明確，兩造其餘主張或陳述，與判決結果
    無影響，不再一一論述。
據上論結，本件原告之訴為無理由，爰依行政訴訟法第98條第3
項前段，判決如主文。
中　　華　　民　　國　　96　　年    8 　月　    9     日
                        第一庭審判長 法  官  王立杰
                                     法  官  劉錫賢
                                     法  官　林惠瑜
上為正本係照原本作成。
如不服本判決，應於送達後20日內，向本院提出上訴狀並表明上
訴理由，如於本判決宣示後送達前提起上訴者，應於判決送達後
20日內補提上訴理由書（須按他造人數附繕本）。
中　　華　　民　　國　　96　　年　　8　 月　    9     日
                                     書記官  劉道文
